【裁判字號】    91,訴,180
【裁判日期】    920805
【裁判案由】    返還不當得利
【裁判全文】
臺灣花蓮地方法院民事判決  九十一年度訴字第一八○號
    原      告  甲○○
    訴訟代理人  蔡俊有律師
    被      告  丙○○
    訴訟代理人  乙○○
右當事人間請求返還不當得利事件，本院判決如左：
    主      文
被告應給付訴外人謝易衡、張智勇新臺幣伍拾貳萬伍仟柒佰貳拾元，由原告代為受領
。
原告其餘之訴駁回。
訴訟費用由被告負擔十分之五，餘由原告負擔。
本判決第一項於原告以新臺幣壹拾柒萬伍仟元為被告供擔保後，得假執行。
原告其餘假執行之聲請駁回。
    事      實
甲、原告方面：
  一、聲明：
  （一）被告應給付訴外人謝易衡、張智勇新臺幣（下同）一百一十二萬五千七百二
        十元，由原告代為受領。
  （二）願供擔保請准宣告假執行。
  二、陳述：
  （一）訴外人謝易衡、張智勇於民國八十五年二月間向原告借款三百萬元，提供其
        所有坐落於花蓮縣吉安鄉○○段五三七之一、五三七地號土地（下稱系爭土
        地）為債權之擔保，於同年八月七日訂立抵押權設定契約，於同年八月九日
        為抵押權設定登記完畢，約定依中央銀行核定之放款利率計算之利息，違約
        金每百元日息一角。嗣因謝易衡、張智勇無力償還借款，經謝易衡、張智勇
        與原告、被告三方協調結果，由謝易衡、張智勇委託被告出售系爭土地，原
        告鑒於謝易衡所欠被告債務未能受償，彼此同並相憐，同意就賣得價金，二
        人平均分配受償。然被告於八十六年十二月二十七日將上開土地以七百萬元
        出售予訴外人黃秋米，但被告製作不實之代售土地結算表，向原告及謝易衡
        報告系爭土地只賣得五百萬元，載明上海銀行十一萬元、農會貸款二百萬元
        、農會訴訟費二萬八千五百六十元、仲介服務費二十萬元、代書費各半一萬
        元、重劃減坪五萬一千六百五十元，合計二百四十萬零二百一十元，餘款二
        百五十九萬九七七百九十元，各應受償一百二十九萬九千八百九十五元，被
        告給付原告一百三十萬元，原告信以為真，並於八十七年四月十五日立收據
        予被告收執。
  （二）被告受訴外人謝易衡、張智勇委任出售系爭土地，報告賣得價金五百萬元，
        扣除清償上海銀行、農會貸款、訴訟費、代書費、仲介費（原告否認）及重
        劃費（原告否認）後，餘款由原告及被告平均受償，而系爭土地實際賣得價
        金為七百萬元，被告故意短報為五百萬元，其中差額二百萬元。關於上海銀
        行、農會貸款、訴訟費、代書費，共計支出二百一十三萬八千五百六十元，
        既然買主黃秋米直接向被告購買，即無仲介費用支出，且該土地亦未重劃，
        所列重劃費均應刪除。則可供清償原告、被告之土地餘款為四百八十六萬一
        千四百四十元，此為被告應給付委任人謝易衡、張智勇之金額，惟謝易衡、
        張智勇同意用為清償兩造債務，各應受償金額為二百四十三萬零七百二十元
        ，扣除被告以給付原告一百三十萬元，被告應再給付謝易衡、張智勇一百一
        十二萬五千七百二十元。
  （三）本件基於委任人對受任人依民法第五百四十條、第五百四十一條、第五百四
        十二條之規定，依據委任契約請求被告將上開受領故意虛列而未交原告清償
        部分之金額提出給付。被告竟據為己有，自亦屬無法律上原因，致謝易衡及
        原告受有損害，謝易衡亦得依據不當得利之法律關係請求被告返還。謝易衡
        得知上情，怠於對被告行使權利，其為原告之債務人，原告為保全債權，爰
        依民法第二百四十二條前段之規定，以自己名義對被告行使權利。又被告故
        意違背任務而短報之土地價金，且被告無法律上原因而受利益，並致他人受
        損害，原告爰行使代位權，依委任契約及不當得利及侵權行為之法律關係，
        請求被告給付上開金額。又訴外人謝易衡、張智勇與原告及被告三方曾約定
        就系爭土地賣得價金於清償上海銀行、鳳林農會貸款、代書費用外，所餘價
        金對分清償雙方債務，如仍有餘款應返還謝易衡、張智勇，為當然之理。被
        告竟違反誠信原則，不履行契約，故意匿報出賣價金，致原告少受償一百一
        十二萬五千七百二十元之損害，自亦得依據債務不履行之法律關係，請求被
        告履行契約給付。
  （四）對於被告之抗辯部分：
    １、雖被告抗辯稱係於八十六年十二月十九日以六百萬元賣給訴外人戴永春，戴
        永春以七百萬元賣給訴外人黃秋米，但被告並未將系爭土地過戶予戴永春，
        而係直接過戶予訴外人黃秋米，故原告否認被告所提出之八十六年十二月十
        九日之買賣契約書。。
    ２、被告主張自價金中先扣除一百萬元，拉平雙方債權乙節，為原告所不予同意
        。
    ３、謝易衡積欠原告三百萬元債務，有設定三百萬元之抵押權可證，並無加算利
        息。
    ４、計算表是被告事後才提出給原告，被告告知原告稱系爭土地賣了五百萬元，
        但對於該表之各項次，原告並不清楚，被告亦未將買賣契約書提出予原告。
  三、證據：聲請傳訊證人謝易衡、戴永春、夏貴勇、黃秋米，並提出土地登記簿、
      土地買賣契約書乙份、代售土地結算表乙紙、委託狀二紙、意見書乙紙、收據
      乙紙等為證。
乙、被告方面：
  一、聲明：駁回原告之訴。
  二、陳述：
  （一）訴外人謝易衡與被告為姑姪關係，謝易衡於八十五年四月至十二月間因資金
        週轉困難，陸續以花蓮二信田浦分社甲存支票六張求助被告代向親朋調現共
        計二百五十二萬五千元，嗣後該支票全部跳票，謝易衡提議以系爭土地出售
        以便清償該債務。系爭土地二筆實屬謝易衡所有，系爭土地上尚有鳳榮農會
        貸款，法院強制執行拍賣，經鑑價，其中五三七之一地號土地價值為九十一
        萬元，由此推算連同五三七地號土地，亦不超過二百萬元，被告曾委清張天
        成代書仲介出售系爭土地，經數月奔走仍無人買受，而原告為系爭土地之第
        二順位三百萬元之抵押權人，而鳳榮農會每筆設定一百三十萬元抵押權，原
        告為代書專業人員，知悉系爭土地為農地，且地上有違規建築物，不易脫手
        ，被告以電話告知謝易衡，要求其迅速寄予委任狀及戶籍謄本等，謝易衡稱
        ：「售地款除償還農會貸款外，餘款優先償還姑姑（即被告）債款，至於楊
        瑞和（即原告）部分，因另有內情，由我自行處理。」等語。被告於八十六
        年十一月底收到謝易衡售地委任狀全權處理售地後，於翌月與原告接洽售地
        事宜，原告稱其無法處理售地，由被告全權洽售，並由原告立據意見書，建
        議土地售價為三百萬元，嗣於八十六年十二月十九日由被告全權代表與買主
        戴永春簽訂土地買賣契約書，售價為六百萬元。售地價款買方於八十七年四
        月十三日付清，被告隔二天前往原告住處將經過據實相告，惟衡量原告抵押
        設定權三百萬元，以一般抵押設定以實際借款至少加三成之慣例，則實際借
        款不可能超過二百五十萬元，被告答應謝易衡求助以其銀行甲存支票六張共
        計二百五十二萬五千元，連同利息計算為三百七十九萬元，相較於被告債權
        高於原告債權一百二十萬元，且售地款被告所得顯不足以還清債務，況買賣
        契約相關約定，由被告承擔，且謝易衡曾表明售地款償還相關貸款後，餘款
        優先償還被告，被告乃要求從售地款中先扣除一百萬元，一方面拉平雙方對
        謝易衡之債權額度，一方面亦較為合情合理，原告未表示反對，遂以五百萬
        元與原告結算，原告應得償還款一百三十萬元當場理清，原告並立收據書明
        售地原告應得款一百三十萬元全部收訖。
  （二）原告所稱八十六年十二月二十七日賣主戴永春、買主黃秋米、見證人夏貴勇
        之土地房屋買賣契約書，售價七百萬元，與被告無涉，被告未參與或簽名該
        買賣，更與買主黃秋米從未見過面及任何金錢往來。況且被告與戴永春簽訂
        買賣契約書後，即將地主謝易衡、張智勇之印章及、鑑證明及戶籍謄本各二
        份交給買主指定之代書夏貴勇，之後又應夏貴勇要求最後於八十七年四月十
        三日再將地主之印鑑證明及戶籍謄本各二份交給代書夏貴勇並立收據，之後
        絕無再交付任何文件，雖辦理過戶印鑑證明於發證後一年內有效，而戴永春
        與黃秋米辦理過戶時間為九十年七月十一日，距離被告將付印鑑證明早已失
        效，為何能順利過戶？且於戴永春與被告權利存續中，未經被告同意擅將土
        地轉賣（冒用地主名義），不無對被告使詐而有背信、詐欺、偽造文書之嫌
        。又戴永春未受委任與黃秋米簽訂買賣契約，未具法定效力，即屬無效。
  （三）原告既然對於謝易衡有債權請求權，理應向債務人即謝易衡索債，與被告何
        干？況且被告負責售地過程及售地後之一切善後責任，被告並未得到任何利
        益，原告係不勞而獲。
  （四）於八十六年十二月十二日，原告於該意見書中表明：「買賣契約訂金為五十
        萬元，第二次付款本人要辦理抵押權塗銷買方需付二百五十萬元，付清及辦
        理塗銷」，因此，於八十六年十二月十九日簽定買賣契約時訂金五十萬元全
        部交予原告，之後於八十七年四月十四日在地政事務所，原告堅持先付錢才
        辦理塗銷，但買方堅持塗銷後才付款，經被告苦苦要求並保證翌日上午即付
        款始辦理塗銷，於翌日，原告即到被告住處，陪同被告至銀行，由該買賣契
        約之保證人何清標從買主匯入款中交付原告應得尾款八十萬元（連同契約訂
        金五十萬元，共計一百三十萬元）。被告代表地主與買主戴永春簽訂之買賣
        契約，載明付款日期及支票銀行名稱帳號金額，該契約書並有買主戴永春受
        地主委任之被告、見證人（代書）夏貴勇、買方見證人蔡毓宏（名捷公司董
        事長）、連帶保證人何清標及被告之簽章，簽約當天原告已領走訂金五十萬
        元，買方委由代書夏貴勇直接攜帶價款二百萬元清償農會貸款及買方扣除名
        捷公司仲介費用二十萬元，餘款三百八十萬元均由買方分批匯入契約連帶保
        證人何清標胞兄何清泉戶頭後，由何清標轉交予被告，均為原告所知悉。
  （五）原告與被告就系爭土地並無法律上任何權利義務關係存在，亦無任何約定。
        而計算表係於八十七年四月十五日在被告住處，由被告之訴訟代理人乙○○
        所寫的，當時原告也在場並且同意如此計算，被告並提出契約書予原告看，
        而且先扣除一百萬元，謝易衡亦表示同意。被告有之支付仲介費用，而土地
        重劃減坪的費用，被告尚未支付予仲介公司，因為系爭土地尚未重劃，迨土
        地重劃時，仲介公司即會向被告收取此款項，故應扣除該款項。
  （六）被告與謝易衡、張智勇確實有委任關係，而該委任關係並未解除，被告有作
        如實之陳報，被告將系爭土地賣給戴永春六百萬元，與謝易衡結算清楚無訛
        。
  三、證據：聲請傳訊證人戴永春、夏貴勇、黃秋米、何清標，並提出支票影本六張
      、存證信函、五月十二日開會計算表、花蓮縣政府八十六年五月一日八十六府
      地價字第五００九三號函、土地登記簿、委託狀、戶籍謄本、意見書、土地房
      屋買賣契約書二份、土地登記謄本、代售土地結算表、收據二祇、謝易衡銀行
      支票調現本息結算表（八十七年四月十五日與原告結算售地款日為準）、八十
      七年四月十五日代售農地後謝易衡尚欠款本息計算表（87.4.16起至91.7.15止
      ）、覺書、本院民事執行處通知函為證。
丙、本院依職權函花蓮縣花蓮地政事務所查詢系爭土地登記資料。
    理      由
甲、程序方面：按訴狀送達後，原告不得將原訴變更或追加他訴，但減縮應受判決事
    項之聲明者，不在此限；又被告於訴之變更或追加無異議，而為本案之言詞辯論
    者，視為同意變更或追加不變更訴訟標的，民事訴訟法第二百五十五條第一項但
    書第三款、第二項前段分別訂有明文。經查，原告原起訴主張請求被告應給付原
    告一百八十萬元，並自九十年七月十一日起至清償日止，按年息百分之五計算之
    利息；嗣於九十一年九月十日以民事準備書狀變更聲明為：被告應給付原告一百
    一十二萬五千七百二十元，及自九十年七月十一日起至清償日止，按年息百分之
    五計算之利息；又於九十二年二月二十七日準備程序就利息部分之請求撤回；再
    於九十二年四月二日以言詞辯論準備書狀變更聲明為：被告應給付訴外人謝易衡
    、張智勇一百一十二萬五千七百二十元，由原告代為受領，揆諸前揭規定，經核
    於法並無不合，應予准許，合先敘明。
乙、實體方面：
一、兩造不爭執點：系爭土地原分別為訴外人謝易衡及張智勇所有，而張智勇僅為名
    義上所有權人，實際所有權人為謝易衡，且於八十五年八月九日，謝易衡及張智
    勇以系爭土地設定三百萬元之抵押權予原告，嗣因謝易衡積欠原告及被告債務未
    清償，故謝易衡委託被告代理其出售系爭土地，以該價金清償其積欠原告及被告
    之債務，嗣後被告出售系爭土地，與原告結算，除清償上海銀行貸款十一萬元、
    農會貸款二百萬元、農會訴訟費用二萬八千五百六十元、代書費一萬元外，並給
    付原告一百三十萬元，並於八十七年四月十四日因清償而塗銷上開抵押權等情，
    核予證人謝易衡到院證述情節相符，並業據本院依職權向花蓮地政事務所查詢所
    得資料相合，另有土地登記簿、委託狀、收據等附卷可稽，亦為兩造所不爭執，
    則上開事實洵堪認定為真實。
二、兩造爭執點：原告主張被告出售系爭土地予訴外人黃秋米，所得價金應為七百萬
    元，而被告虛報為五百萬元，且原告並未同意先自價金中扣除一百萬元予被告，
    況且結算表未經原告同意，以及並無支出仲介費用及土地重劃費用等語；惟被告
    否認，並以：被告係出售系爭土地予訴外人戴永春，且該價金為六百萬元，至於
    訴外人戴永春再以七百萬元轉售予訴外人黃秋米乙事，與被告無涉；又因謝易衡
    積欠被告之債務高於所欠原告之債務甚多，故原告與被告協商後，原告同意先扣
    除一百萬元予被告；以及該結算表經原告同意計算，並且確有支出仲介費用，而
    土地重劃費用雖尚未支出，但迨土地重劃時，代書會再向被告收取，故應予扣除
    ；況且謝易衡積欠原告之債務，雖設定三百萬元之抵押權，但依慣例加計三成計
    算，原告實際之債權額應為二百三十萬元，而非三百萬元等語置辯。是以，兩造
    對於被告代理謝易衡出售系爭土地所得之價金應為七百萬元或六百萬元？原告對
    於謝易衡之債權額究為三百萬元或二百三十萬元？兩造結算時，原告是否同意先
    扣除一百萬元予被告？以及結算之項次，是否應扣除仲介費用及土地重劃費用？
    茲分析如下：
 （一）被告代理土地所有權人謝易衡、張智勇出售系爭土地之價金部分：
   １、經查，於八十六年十二月十九日，由被告代理訴外人謝易衡及張智勇將系爭
       土地出售予訴外人戴永春，約定價金為六百萬元，訴外人戴永春分別於簽約
       日、八十七年二月二日、八十七年三月十六日、八十七年四月十三日給付簽
       約金五十萬元、第二期款五十萬元、第三期款三百五十萬元、尾款一百五十
       萬元予被告收受，並於八十七年四月十三日完成點交，且依附件之約定，於
       因買方（即戴永春）之故無法取得標的之產權者，乙方（即謝易衡、張智勇
       ）則同意於系爭土地上設定一千萬元之抵押權予甲方（即戴永春），並經出
       賣人謝易衡、張智勇之代理人即被告、承買人戴永春、見證人夏貴勇、連帶
       保證人何清標等人於該買賣契約書上簽章，嗣於八十七年四月十五日買賣雙
       方設定一千萬元之抵押權予戴永春等情，核予證人謝易衡、夏貴勇、何清標
       、戴永春到庭證述（詳見本院九十二年五月九日、九十二年六月五日準備程
       序筆錄）情節相符，並有土地房屋買賣契約書（詳見第六十九頁至第七十八
       頁）、土地登記簿、上開花蓮地政事務所資料在卷可證，堪予認定為真實，
       原告空言否認該買賣契約之事實，未能舉證以實其說，自不足採信。
    ２、又查，於八十六年十二月二十七日，戴永春將系爭土地以七百萬元出售予訴
        外人黃秋米，且黃秋米將價金給付予戴永春完畢，並於八十七年五月一日，
        戴永春將上開一千萬元之抵押權讓予黃秋米，並設定完成，嗣於九十年七月
        十一日，系爭土地以買賣為原因，將所有權移轉登記予黃秋米，且本次買賣
        契約與被告無涉之事實，業據證人黃秋米、戴永春、夏貴勇到庭證（詳見本
        院九十二年五月九日、九十二年六月五日準備程序筆錄）述稽詳，核與土地
        登記簿、買賣契約書（第二十九頁至第三十三頁）、花蓮地政事務所資料所
        載內容相符，則被告抗辯稱本次買賣契約與其無關等語，即屬有據，應予採
        認，而原告主張本件買賣係由被告出售予黃秋米，價金七百萬元等語，自有
        未洽，而不予採信。
    ３、綜上所述，被告代理土地所有權人謝易衡、張智勇出售系爭土地予戴永春，
        價金六百萬元，而非如原告所主張出售予黃秋予，價金七百萬元。
  （二）原告對於謝易衡之債權額部分：
        再查，謝易衡向原告借款三百萬元，並以系爭土地設定三百萬元之抵押權予
        原告等情，業據證人謝易衡到庭證述無訛（詳見上開筆錄），並有土地登記
        簿附卷可證，洵堪認定為真，並參酌原告於八十七年四月十五日簽立予被告
        之收據載明：「茲向丙○○女士收到共同待售謝易衡、張智勇所有光中段五
        三七之一、五三七號土地尾款新臺幣八十萬元整（連同前收款五十萬元共計
        一百三十萬元整），至此受地款本人應得金額全部收訖（謝易衡借欠本人新
        台幣三百萬元，待售款底扣後尚欠新臺幣一百七十萬元）」，此有該收據乙
        祇影本（詳見本院第一百八十三頁）在卷可證。是以，謝易衡向原告借款三
        百萬元乙事，洵堪認定為真實，而被告抗辯稱：抗辯稱應只有二百三十萬元
        ，因雖設定三百萬元，但以一般抵押設定係以實際借款至少加三成之慣例，
        實際借款不可能超過三百萬元云云，亦未能舉證以實其說，自不足採認。
  （三）系爭土地售價款是否應先扣除一百萬元清償被告之債權額部分：
        復查，謝易衡以系爭土地出售用以平均清償其對原告及被告之債務乙節，為
        證人謝易衡到院證述稽詳（詳見上開筆錄），洵堪認定。是以，出售價金既
        係用以平均清償，而該計算表僅載明項次及金額，並無兩造之簽章，殊難逕
        予認定原告同意該計算方式，則被告空言抗辯稱原告同意先扣除一百萬元云
        云，即屬無據。
  （四）系爭土地所得價金所抵償之金額及項次是否包含仲介費用、土地重劃費用部
        分：
    １、仲介費用部分，被告因代理出售系爭土地而支出仲介費用予代書夏貴勇乙節
        ，業據證人夏貴勇、戴永春到庭證述甚詳（詳見上開筆錄），洵堪認定為真
        實，而原告空言主張未支出該項費用，依民事訴訟法第二百七十七條之規定
        ，應負舉證責任，然未能提出其他證據以資證明，即不足採信。
    ２、土地重劃費用部分，被告自承系爭土地於出售時並無土地重劃之情事，而被
        告亦未支出該項費用等情，此有土地登記謄本在卷可參，則被告既未支出該
        項費用，則不得扣除，至被告抗辯稱待系爭土地重劃時，代書即會向其收取
        云云，於法不合，而不足採信。
  （五）綜上所述，被告代理謝易衡、張智勇出售系爭土地之價金為六百萬元，用以
        平均清償謝易衡對原告及被告之債務，而不得先扣除一百萬元予被告，且被
        告亦因該買賣而支出上海銀行十一萬元、農會貸款二百萬元、農會訴訟費用
        二萬八千五百六十元、代書費一萬元、仲介費二十萬元，總計二百三十四萬
        八千五百六十元，故出售系爭土地之淨額為三百六十五萬一千四百四十元（
        0000000－0000000＝0000000），由原告及被告二人平均受償，每人應得一
        百八十二萬五千七百二十元（0000000÷2＝0000000），而原告業已取得一
        百三十萬元，則原告仍得請求給付五十二萬五千七百二十元（0000000－
        0000000＝525720）。
三、承前所述，謝易衡尚欠原告一百七十萬之債務未清償，則原告對於謝易衡仍有債
    權存在，而被告受謝易衡、張智勇之委託出售系爭土地，該委任關係尚屬存在，
    且依民法第五百四十一條之規定：「受任人因處理委任事務，所收取之金錢、物
    品及孳息，應交付於委任人。受任人以自己之名義，為委任人取得之權利，應移
    轉於委任人。」，依該委任契約約定系爭土地之價金用以平均清償謝易衡積欠原
    告及被告之債務，而該售地款為六百萬元，扣除相關費用之支出後，尚餘三百六
    十五萬一千四百四十元，由原告及被告平均受償，即每人應得一百八十二萬五千
    七百二十元，其中原告業已受償一百三十萬元，仍餘五十二萬五千七百二十元應
    受償而未受償。從而，被告應依該委任契約及上開規定，給付上開款項予謝易衡
    及張智勇，而謝易衡及張智勇怠於行使上開權利，原告基於代位權之法律關係，
    起訴請求被告應將給付謝易衡、張智勇五十二萬五千七百二十元，由原告代為受
    領，為有理由，應予准許，逾此數額之請求，即屬無據，應予駁回。至被告基於
    委任關係收受上開款項，並非無法律上原因，則原告主張被告為不當得利，自於
    法不合，不予准許。
四、判決原告勝訴部分，原告陳明願供擔保，聲請宣告假執行，核無不合，爰酌定相
    當擔保金額予以准許；又原告其餘假執行之聲請，因訴之駁回而失所附麗，併予
    駁回。
五、本件判決之基礎已臻明確，兩造其餘攻擊防禦方法及舉證，核與判決結果無影響
    ，無一一論述之必要，附此敘明。
六、據上論結，原告之訴為一部有理由，一部無理由，依民事訴訟法第七十九條但書
    、第三百九十條第二項，判決如主文。
中      華      民      國    九十二    年      八      月      五      日
                        臺灣花蓮地方法院民事庭
~B審判長法官  陳心弘
~B法      官  郝燮戈
~B法      官  饒金鳳
右正本證明與原本無異。
如對本判決不服，應於送達後廿日內，向本院提出上訴狀（應抄附繕本）。
~B法院書記官  吳金寶
中      華      民      國    九十二    年      八      月      五      日


司法院資訊處製作；財團法人民間司法改革基金會備份。
